臺灣桃園地方法院刑事判決　　　　　　 100年度易字第404號
公　訴　人　臺灣桃園地方法院檢察署檢察官
被　　　告　吳明哲
上列被告因詐欺案件，經檢察官提起公訴（99年度偵字第30190
號），本院判決如下：
    主  文
吳明哲幫助意圖為自己不法之所有，以詐術使人將本人之物交付
，處拘役伍拾伍日，如易科罰金，以新臺幣壹仟元折算壹日。
    事  實
一、吳明哲明知若有人欲使用與本身無任何關連性者之金融機構
    帳戶，則該人無非意在藉此「人頭帳戶」以掩飾欲為之不法
    行徑，因之，將己有之金融機構帳戶存摺、金融卡及密碼交
    付素昧平生而不具任何信賴關係之人，極有可能遭之充為詐
    欺取財等相類犯罪之收贓工具，竟基於即便助成如是之結果
    亦與本意無違之幫助詐欺取財之不確定故意，於民國99年8
    月5日下午5時許，在桃園縣桃園市「遠東百貨」前廣場，將
    其所有於中華郵政股份有限公司桃園成功路郵局（下稱桃園
    成功路郵局）開設之帳號000000-0號之帳戶存摺、提款卡及
    密碼等，交與真實姓名年籍不詳，自稱「薛經理」之成年男
    子遣來枝另一成年男子供渠等做為犯罪工具。嗣該詐欺集團
    成員取得後，即與所屬詐欺集團之其他成員，基於共同意圖
    為自己不法所有之犯意聯絡，於99年8月6日下午5時46分許
    ，去電向柯金妙稱係森森購物工作人員，並告知柯金妙所留
    之交易轉帳方式因操作錯誤，約定為分期付款，將連續扣款
    12 個月，須前往自動櫃員機依指示操作以解除設定，致柯
    金妙不疑有他，信以為真，乃至高雄市○○區○○路2段777
    號「漢神巨蛋購物廣場」所設之合作金庫銀行自動櫃員機，
    依該詐欺集團成員指示操作，於99年8月6日晚間6時21分許
    ，匯入新臺幣（下同）29,9 00元至吳明哲前開桃園成功路
    郵局之帳戶內旋即遭詐欺集團成員提領一空，嗣柯金妙發現
    有異，始知受騙。
二、案經柯金妙訴由桃園縣政府警察局龜山分局報告臺灣桃園地
    方法院檢察署檢察官偵查起訴。
    理  由
壹、證據能力
    按被告以外之人於審判外之陳述，雖不符刑事訴訟法第159
    條之1至第159條之4之規定，而經當事人於審判程序同意作
    為證據，法院審酌該言詞陳述或書面陳述作成時之情況，認
    為適當者，亦得為證據；當事人、代理人或辯護人於法院調
    查證據時，知有刑事訴訟法第159條第1項不得為證據之情形
    ，而未於言詞辯論終結前聲明異議者，視為有前項之同意，
    刑事訴訟法第159條之5定有明文。查本案作為認定事實所引
    用審判外之相關供述證據（包含書面陳述），固屬傳聞證據
    ，惟公訴人、被告吳明哲於審判期日均表示同意援引作為證
    據，亦未於言詞辯論終結前聲明異議，審酌上開證據資料製
    作時之情況，尚無違法不當及證明力明顯過低之瑕疵，亦認
    為以之作為證據應屬適當，揆諸前開規定，認前揭證據資料
    均有證據能力。至其餘資以認定被告犯罪事實之非供述證據
    ，亦查無有何違反法定程序取得之情形，均認具有證據能力
    。
貳、認定事實所憑之證據及理由
一、訊據被告固坦承上開桃園成功路郵局帳戶係其所申辦，並於
    99年8月初某日，在桃園縣桃園市「遠東百貨」前廣場，將
    該帳戶之存摺、提款卡及密碼一併交付與公司遣來之人，惟
    矢口否認有何幫助詐欺犯行，辯稱；我是因應徵司機工作而
    被利用，我也被騙，我也是受害者云云。經查:
(一)、被告於96年6月8日向桃園成功路郵局申設帳號000000-0號存
    款帳戶之事實，業據被告於警詢、偵訊及本院審理中坦認不
    諱，並有中華郵政股份有限公司桃園郵局99年9月17日桃營
    字第0991803727號函檢附之被告開戶資料表、身分證影本、
    存簿儲金存款印鑑卡、自開戶日起至99年8月10日止之客戶
    歷史交易清單等件在卷足憑（見偵卷第9至11、15至18反面
    頁），是前開帳戶確為被告所申設一節，至屬灼然。又證人
    即告訴人柯金妙遭詐欺取財之經過，業據其於警詢陳述甚詳
    （見偵卷第8及其反面頁），並有告訴人柯金妙匯款之自動
    櫃員機儲交易明細表1張在卷可稽（見偵卷第12頁），是告
    訴人柯金妙遭詐欺集團詐騙，而於99年8月6日晚間6時21分
    許，將29,900元現金以自動櫃員機轉帳匯入至被告申設之上
    開桃園成功路郵局帳戶內之事實，亦堪認定。
(二)、被告雖以前揭情詞置辯，惟其於本院審理時陳稱：「（問：
    你要應徵司機，你要應徵司機的公司名稱、公司所在地及公
    司再經營什麼事業需要司機，你的上班時間，薪水的計算方
    式，有無休假，一天要跑幾趟車，車是誰的車，這些你應該
    都不了解？）對。（問：公司在哪裡，你也沒有去過？）沒
    有。（問：至於跟你聯絡的薛經理，他是什麼部門，你也不
    清楚？）對。（問：出來跟你見面，拿你的資料的人，他的
    來歷，他的身分，他是公司什麼職務，他的聯絡方式，你也
    不曉得？）對。（問：當然他也不會拿名片給你自我介紹？
    ）對。（問：你去應徵時，你交出去哪些東西？）存摺跟提
    款卡。（問：除此之外，還有沒有其他的東西？）沒有。（
    問：除了存摺跟提款卡之外，你沒有再交其他的東西出去？
    ）沒有，還有我把密碼也給他了。（問：除了這些之外，其
    他的都沒有了？）沒有了。（問：也沒有要你提供身分證件
    ？）沒有。（問：也沒有要你提供履歷表？）沒有。（問：
    當然也沒有要你提供學歷證件？）沒有。（問：但是你要應
    徵的是司機，當司機的前提是要有駕駛經驗，有駕駛經驗的
    前提是要有駕駛執照，但是這個集團並沒有要你提供你有沒
    有駕駛執照的證明？）沒有。」等語（見本院易字卷第32至
    33頁），是見其應徵工作時，面洽地點係在前開百貨前廣場
    ，且在該處將應徵資料交給公司遣來之人，惟僅交出存摺正
    本、提款卡並告知密碼，核此與一般應徵工作者於應徵時，
    資料倘非郵寄、經由網路傳遞即為親攜至公司，再應徵面洽
    之處亦在公司辦公處所，面談時，會備有個人之自傳、履歷
    及所需資格甚或學經歷等證件以供公司過濾、篩選應徵者條
    件果否合於公司之要求，做為錄用與否之參考等常情，大異
    其趣。又且，被告於本院審理時自承：「（問: 按照你的說
    法，是因為他們要作薪資轉帳，所以你提供存摺及提款卡，
    並且告訴密碼？）對。（問：如果你之前的生活經驗是用薪
    資轉帳的方式來領取薪資的話，你會把提款卡交出去？）不
    會。」等語（見本院易字卷第33反面及34頁），另揆之被告
    上開帳戶之客戶歷史交易清單所載，自97年10月迄至98年6
    月5日止，皆有固定委發款項入帳之紀錄（見偵卷第15至16
    頁），被告於本院審理時其承稱此為服務期間以轉帳方式領
    取薪餉，當時並未交出提款卡等語（見本院易字卷第34反面
    頁），足見被告已有薪資轉帳之經驗，且瞭解此不須將提款
    卡交付出去一情，既然同為薪資轉帳方式領取薪資，何以被
    告於斯時，會做不同之選擇、判斷，在不瞭解工作內容、不
    知悉公司相關資訊下，斷然將其帳戶存摺、提款卡及密碼全
    數提供與來路不明之陌生成年男子；更何況，被告於本院審
    理時陳稱：當下對方跟我說要我的提款卡、密碼測試能不能
    匯款等語（見本院易字卷第37反面、38頁），然而，縱令有
    測試提款卡堪用與否之需，既在桃園市火車站附近之遠東百
    貨廣場前交付提款卡，該附近便利商店林立，於當下，就近
    使用便利商店內設置之自動櫃員機測試即可，寧有捨近求遠
    ，堅持攜返公司測試之必要？更足彰顯被告提供上開帳戶存
    摺、提款卡及密碼之動機，非屬單純。抑者，被告於本院審
    理時供稱：於8月5日交付存摺之後，當天晚上回到家看到新
    聞，才知道被騙了，我媽媽也一直告訴我是。我那時候知道
    ，但我一直告訴我自己找到工作了，我不認為我是被騙了等
    語（見本院易字卷第34反面頁），觀諸被告母親之教育程度
    沒有比被告高，且當家庭主婦許久等情，亦據被告於本院所
    自陳（見本院易字卷第35反面頁），是以被告之母親與被告
    之學經歷相較，被告高中畢業，曾經歷冷凍倉儲、領隊等工
    作，在外面對客戶各種疑難雜症，應有一般處理事務之能力
    ，自非長期待在家中相夫教子之母親可比擬，故面臨此狀，
    被告之母親本能反應即認係遭詐騙且將其看法告知被告，何
    獨被告仍執迷不悟，相信此非詐騙一事，實非無疑。再查，
    被告於交付其之帳戶存摺、提款卡及密碼後，認其中有詐，
    果若如此，被告為免該等資料遭他人不法使用，而其亦自承
    擔心存款簿及提款卡此兩樣最主要的東西等語（見本院易字
    卷第36反面頁），理應立即報警或至銀行辦理掛失手續，然
    被告竟事隔2日，即遲至99年8月7日始前去桃園縣政府警察
    局龜山分局報案，此有被告提供之桃園縣政府警察局員警工
    作紀錄簿1份在卷可憑（見本院易字卷第39頁），且知悉金
    融卡遺失須向銀行辦理掛失乙事，而提款卡交付後隔天（即
    8月6日）對方電話即不通後，業已確認其確實被騙後，仍未
    將其所認為最重要之提款卡、密碼將付他人一事放於心上，
    趕緊去電或親赴辦理其所有桃園成功路郵局提款卡之掛失手
    續，此各情為被告於本院審理時所是認在卷（見本院易字卷
    第34反面至35頁），顯見其所為行止，核與一般求職者遭詐
    騙後，急於向員警求助、向金融機構辦理掛失手續等，俾將
    損害降到最低所為之一切防堵舉措迥異。又者，該帳戶於99
    年8月5日經跨行提領500元後，帳戶內所剩無幾（僅剩39 元
    ），隨即遭詐欺集團騙財入款取贓，被告恰係詐欺集團騙財
    得逞後之翌日（即99年8月7日）向警方報案，有前開客戶歷
    史交易清單及上開員警工作紀錄簿（見本院易字卷第39頁）
    各1份在卷足證，在時間上與詐欺集團之配合誠屬天衣無縫
    ，完美無瑕，如此精準之事殊難以巧合一語蔽之，若非已然
    約妥提款卡持有人將使用至何時，被告何時得向警方報案，
    此狀無由滋生。更甚者，為免功虧一簣，匯入帳戶之款項不
    致成為牆上之餅畫，可望卻無法提領享用，行騙者當必確信
    其所持用之提款卡絕無遭原主掛失致頓成廢物之可能，因之
    ，設係尋詞藉由向他人詐取而來，難保不於事後旋因交付者
    回神、清醒、靜思之下隨即查覺且速採防杜措施，則該持以
    行騙者又何來如上之確信？凡上諸情，在在具徵被告辯稱係
    因應徵工作以致上開提款卡等物遭騙云云，純屬卸責之飾詞
    ，不值一採。
(三)、就被告報案之時間，其於本院審理時雖辯稱：我是8月6日下
    午5、6 點去備案，那個員警比較忙，他寫在8月7日的工作
    記錄云云（見本院易字卷第36頁），然(1)細繹被告提供之該
    份員警工作紀錄簿，處理員警係將被告報案內容寫於該份紀
    錄簿之中間區塊，且該份紀錄簿所撰寫之勤務項目、記事、
    處理情形等，均係按照時間先後接續而為，豈有被告8月6日
    報案，而員警寫在8月7日之工作紀錄內之理？(2)參諸告訴人
    柯金妙製作筆錄之時間係在99年8月7日凌晨0時15分迄至50
    分止（見偵卷第8頁），員警在尚未知悉詐欺集團為何許人
    也時，必在告訴人報案後，瞭解遭詐騙之經過，方展開調查
    ，並於查明告訴人匯入之帳戶後，方將該帳戶列為警示帳戶
    ，此乃事理之常。基此，在此之前（即99年8月7日凌晨0時
    50分前），被告之上開帳戶應尚未列為警示帳戶，核與員警
    在上開員警工作紀錄簿上，載明「0-2時在所處理吳明哲被
    通報警示帳戶」相吻合。(3)質之被告於本院2次行準備程序
    時均自承：我到警察局先備案，我怕會有什麼事情，但是警
    察跟我說已經來不及了，因為我晚了一步，已經有一個受害
    者等語（見本院易字卷第13反面、24反面頁），由上各節，
    足徵被告事後辯稱其係在8月6日向警方備案云云，不足採信
    。
(四)、按金融存款帳戶，事關存戶個人財產權益之保障，與存戶之
    提款卡及密碼結合，其專屬性、私密性更形提高，除非本人
    或與本人具密切之關係者，難認有何理由可自由流通使用該
    存簿、金融卡及密碼，一般人亦均有應妥為保管帳戶存簿、
    金融卡及密碼，以防止被他人冒用之認識，縱有特殊情況偶
    有將上開物品交付他人之需，亦必深入瞭解其用途後再行提
    供以使用，恆係吾人日常生活經驗與事理；且金融帳戶為個
    人理財之工具，申請開設金融帳戶並無任何特殊之限制，一
    般民眾皆可以存入最低開戶金額之方式申請開戶，一個人可
    以在不同之金融機構申請多數之存款帳戶使用，並無何困難
    ，此乃眾所週知之事實。且依一般人之社會生活經驗，若見
    有非親非故之人不以自己名義申請開戶，反而以出價蒐購或
    借用之方式向他人蒐集金融機構帳戶供己使用，衡情當能預
    見蒐集金融帳戶者，係將所蒐集之帳戶用於從事財產犯罪。
    況觀諸現今社會上，詐騙者以蒐集之人頭帳戶，作為詐欺之
    轉帳帳戶，業經報章媒體時有批露，因此交付該帳戶之存簿
    、金融卡及密碼與非親非故之人，受讓人將持以從事財產犯
    罪，已屬一般智識經驗之人所能知悉或預見。被告對於向其
    蒐集本案帳戶資料之人，將持以作為詐欺取財犯罪之不法使
    用，亦顯然有所預見，其無正當理由，竟輕率將上開帳戶之
    存簿、金融卡及金融卡密碼等帳戶資料提供與身分上不具密
    切關係之人，對於該持用其帳戶資料之人果真用以作為詐欺
    取財之轉帳工具，顯然亦不違背被告之本意。是以，本案雖
    查無積極證據證明被告與該蒐集其帳戶之人有何共同實施詐
    欺犯行之手段施用或犯意聯絡，惟被告對於其所有桃園成功
    路郵局帳戶之存摺、提款卡及密碼交付他人使用，可能遭持
    以從事詐欺取財犯罪之用，有所預見，且果真被利用作為詐
    欺取財之轉帳帳戶，又不違背被告之本意，足認被告有以提
    供帳戶予他人，幫助他人犯詐欺取財罪之不確定故意，被告
    自應負幫助他人為詐欺取財之刑責甚明。
(五)、綜上所析，被告所辯係因應徵工作而交付其上開帳戶存摺、
    提款卡及密碼等詞，應係事後卸責之詞，委無足取。本案事
    證明確，被告犯行洵堪認定，應予依法論罪科刑。
、論罪科刑及沒收
一、按幫助犯之成立，主觀上行為人須有幫助故意，客觀上須有
    幫助行為，亦即須對於犯罪與正犯有共同之認識，而以幫助
    之意思，對於正犯資以助力，而未參與實施犯罪之行為者而
    言，最高法院75年度台上字第1509號、84年度台上字第5998
    號、88年度台上字第1270號判決意旨參照。被告係提供其桃
    園成功路郵局帳戶之存摺、提款卡兼密碼此類助力俾便該持
    用者得以順利收取向告訴人柯金妙詐騙所得之贓款，核其所
    為係犯刑法第339條第1項、第30條第1項之詐欺取財罪之幫
    助犯。又既為幫助犯，經審其情節，爰依刑法第30條第2項
    規定，減輕其刑。審酌被告率將存摺、提款卡兼密碼交付他
    人充為犯罪收贓之用，不僅助長詐欺等財產犯罪於社會上充
    斥橫行，且因有「人頭戶」包藏掩飾致而查緝困難之故，主
    犯成員遂有恃無恐，行徑乃更加囂張、狂放，直視法律為無
    物、若敝屣馴致臺灣漸成各種財產犯罪者之樂園，如入無人
    之境，是見被告犯行所生之危害甚鉅，惟念其無任何犯罪前
    科，有臺灣高等法院被告前案紀錄表1份在卷可參（見本院
    易字卷第4頁）及告訴人柯金妙遭詐騙金額尚非甚鉅等情狀
    ，量處如主文所示之刑，並諭知易科罰金之折算標準。
二、被告提供之上開桃園成功路郵局帳戶之存摺、提款卡兼密碼
    ，並無證據可憑認其仍具保留所有權之意，是難謂尚屬其所
    有，又被告既為幫助犯，與正犯間並無「共同正犯連帶原則
    」之適用。因之，上開帳戶之存摺、提款卡於本案自不得宣
    告沒收。
據上論斷，依刑事訴訟法第299 條第1 項，刑法第339 條第1 項
、第30條第1 項、第2 項、第41條第1 項前段，刑法施行法第1
條之1 第1 項、第2 項前段，判決如主文。
本案經檢察官陳淑蓉到庭執行職務。
中    華    民    國    100    年    7    月    20    日
                  刑事第十一庭審判長法  官  蔡榮澤
                                    法  官  林蕙芳
                                    法  官  汪曉君
以上正本證明與原本無異。
如不服本判決，應於判決送達後10日內向本院提出上訴狀（應附
繕本），其未敘述上訴理由者，應於上訴期間屆滿後20日內補提
理由書狀於本院，上訴於臺灣高等法院。
                                    書記官  楊晴文
中    華    民    國   100    年    7     月    29    日
附錄本案論罪科刑法條
中華民國刑法第339條
（普通詐欺罪）
意圖為自己或第三人不法之所有，以詐術使人將本人或第三人之
物交付者，處5 年以下有期徒刑、拘役或科或併科1 千元以下罰
金。
以前項方法得財產上不法之利益或使第三人得之者，亦同。
前二項之未遂犯罰之。